【裁判字號】    95,上更(一),117
【裁判日期】    950905
【裁判案由】    強盜
【裁判全文】
臺灣高等法院高雄分院刑事判決
上  訴  人
即  被  告  乙○○
上  訴  人
即  被  告  己○○
共      同
指定辯護人  本院公設辯護人  李佩娟
上列上訴人因強盜案件，不服臺灣高雄地方法院90年度訴字第11
16號中華民國91年4 月25日第一審判決（起訴案號：臺灣高雄地
方法院檢察署89年度偵字第17826 號），提起上訴，經判決後，
由最高法院發回更審，本院判決如下：
    主  文
原判決關於乙○○、己○○部分均撤銷。
乙○○、己○○均無罪。
    理  由
一、公訴意旨略以：被告乙○○與甲○○係堂兄弟關係，於89年
    2 月4 日凌晨2 時許，得悉甲○○攜帶鉅款，竟與被告己○○及丙○○、丁○○共同意圖為自己不法之所有，以行動電
    話聯絡謀議，而於89年2 月4 日上午7 時50分許，在高雄市
    小港區○○路479 巷口，由丙○○持一疑似手槍抵住甲○○
    腰部，另丁○○持長刀1 把作砍殺狀，使甲○○不能抗拒，
    再由丙○○劫取甲○○所有之摩托羅拉行動電話一支及內有
    現款新台幣42萬元之紙袋一個，得手後迅速騎機車逃逸，認
    被告乙○○、己○○均觸犯懲治盜匪條例第5 條第1 項第 1
    款之強盜罪嫌云云。
二、本件公訴人認被告乙○○、己○○觸犯懲治盜匪條例第5 條
    第1 項第1 款之強盜犯行，係以被害人甲○○於警訊之指訴
    及被告乙○○、己○○和丁○○、丙○○之通話紀錄表，為
    其論據；經訊據上訴人即被告乙○○、己○○均否認有上開
    強盜犯行，被告乙○○辯稱：「我當日根本不知道甲○○身
    上帶有鉅額現金，如何能與他人謀議行搶，至會以電話與己○○、丙○○等人聯絡，係要叫他們來打牌，不是聯絡強劫
    之事」等語；被告己○○則辯稱：「當日乙○○打電話叫我
    去打牌，我沒空才幫他打電話給丙○○」等語。
三、按犯罪事實應依證據認定之，無證據不得認定犯罪事實；又
    不能證明被告犯罪者，應諭知無罪之判決；刑事訴訟法第15
    4 條第2 項、第301 條第1 項分別定有明文。又按刑事訴訟
    法上所謂認定犯罪事實之證據，係指足以認定被告確有犯罪
    行為之積極證據而言，如未能發現相當證據或證據不足以證
    明，自不能以推測或擬制之方法，以為裁判基礎，最高法院
    29年上字第3105號及40年台上字第86號分別著有判例可資參
    照。而認定不利於被告之事實，須依積極證據，茍積極證據
    不足為不利被告之認定時，即應為有利於被告之認定，更不
    必有何有利之證據；又認定犯罪事實所憑之證據，雖不以直
    接證據為限，間接證據亦包括在內，然而無論直接證據或間
    接證據，其為訴訟上之證明，須於通常一般之人均不致有所
    懷疑，而得確信其為真實之程度者，始得據為有罪之認定，
    倘其證明尚未達到此一程度，而有合理之懷疑存在而無從使
    事實審法院得有罪之確信時，即應由法院為諭知被告無罪之
    判決，最高法院亦分別著有30年上字第816 號及76年台上字
    第4986號判例足資參證。
四、經查：
  (一)按被告以外之人（包括證人、鑑定人、告訴人、被害人及共
    同被告等）於審判外之陳述雖不符刑事訴訟法第159 條之 1
    至之4 等四條之規定，而經當事人於審判程序同意作為證據
    ，法院審酌該言詞陳述或書面陳述作成時之情況，認為適當
    者，亦得為證據；當事人、代理人或辯護人於法院調查證據
    時，知有刑事訴訟法第159 條第1 項不得為證據之情形，而
    未於言詞辯論終結前聲明異議者，視為有前項之同意，刑事
    訴訟法第159 條之5 定有明文。立法意旨在於傳聞證據未經
    當事人之反對詰問予以核實，原則上先予排除。惟若當事人
    於審判程序中表明同意該等傳聞證據可作為證據；或於言詞
    辯論終結前未聲明異議，基於尊重當事人對傳聞證據之處分
    權，及證據資料愈豐富，愈有助於真實發見之理念，且強化
    言詞辯論主義，使訴訟程序得以順暢進行，上開傳聞證據亦
    均具有證據能力。本件檢察官所提出之警訊筆錄、偵查筆錄
    、指認口卡當事人於本院院準備程序，均明示同意其證據能
    力，本院審酌上開筆錄作成時，較無人情施壓或干擾，亦無
    不當取供之情形，認為以之作為本案之證據亦屬適當，是其
    於警詢及偵查筆錄之證言自具有證據能力。
  (二)本件被害人甲○○於警局初訊時係指稱：「（你被搶是否有
    特定對象？）如果我判斷，有可能是我堂哥乙○○所為」（
    見警卷第13頁），嗣於89年3 月15日第2 次警訊時又指稱：
    「因為我帶那麼多錢，只有我堂哥乙○○知道」「乙○○開
    計程車，他喜歡賭博經濟不好，房子又貸款，因此我認為是
    他幹的沒錯」等語，均係出於推測之詞而指認被告乙○○涉
    案，顯難為被告乙○○犯罪之證據；況被害人甲○○於警訊
    時曾指述：「（本分局根據你提供乙○○涉有嫌疑，且根據
    0000000000號行動電話，查出乙○○於案發時及案發前後，
    提出可疑電話，查出可疑人犯相片共6 張，請你仔細看，其
    中是否有涉嫌強盜你財物之歹徒？）有的，我仔細看了，其
    中一位叫莊偉強，這位男子就是強盜我財物之人沒錯」「（
    你指認莊偉強強盜你財物，請問莊偉強如何強盜你財物？）
    搶劫我財物有2 人，莊偉強是較矮的一位，當時我從住家二
    樓下樓走出大門欲到公司上班時，突一男子持槍抵住我腰際
    ，命令我返回公寓大門內，我不敢反抗，依指示返回公寓內
    時，莊偉強這位男子就持一把約2 尺長的武士刀，抵住我腹
    部」「（你是否認錯人?） 我不會認錯人」等語（見警卷第
    14-16 頁），「（本分局根據行動電話通話記錄查出2 位可
    疑之人，現有其卡片，請你仔細看，是否涉案之人?） 我仔
    細看了，其中叫劉伯榮這位男子是與莊偉強共同強劫我財物
    之人沒錯」，「劉伯榮從我右後方衝了過來, 右手插在夾克
    口袋內, 持一枝手槍抵住我腰際，是劉伯榮動手搶劫我的財
    物的」，「 (你是否會認錯人?） 我不會認錯人，我記得很
    清楚」等語（見警卷第18頁），即分別明確指認係莊偉強，
    劉伯榮強盜其財物。嗣莊偉強、劉伯榮於警方調查時分別表
    示其所有00000000 00 號、0000000000號行動電話均借予丁○○，及另一支涉案之0000000000號之行動電話所有人蕭建
    宏證稱該號碼已賣給丙○○後，被害人甲○○始改稱係同案
    被告丙○○、丁○○共同強劫其財物，顯見被害人甲○○純
    係依據警方查得行動電話所有人即逕行指認行動電話所有人
    為強盜者，並非明確洞見體驗知悉對其施強盜者之輪廓、面
    貌；此亦經被害人甲○○於原審時證稱：「 (89年2 月4 日
    上午7 時50分許，在高雄市○○區○○路479 巷口，搶你的
    人即在庭之被告否？）沒辦法確認，而且當時是側面。」、
    「（提示警訊筆錄，就你所述有何意見？）警員說應該是，
    我就指認了」等語明確 (見原審卷第26頁）；95年6 月20日
    本院審理時經檢辯雙方交互詰問證人即被害人甲○○，據甲○○結證稱: 「我經營貨櫃運輸，89年2 月3 日 (即除夕前
    1 天）為準備在除夕日發放紅包給員工及司機，而領款70萬
    3 千元及回數票20本放在紙袋中 (紙袋很深，僅裝四分之一
    ，不是很鼓，外頭看不見）總共八十三、四萬元，同日夜晚
    8 時到陳菁家吃飯，手提紙袋掛在牆壁吊飾上，事後忘記帶
    回去，後來再回去拿，稱『這包我沒有拿明天就慘了』當時
    已經很晚又帶著兩個小孩，故拿了就走，不確定乙○○有無
    在場，惟先前曾與乙○○約定到我家拿布袋戲的錄影帶，是
    故晚上2 點回家時，乙○○開車跟在我車後回家拿取布袋戲
    的錄影帶；翌日上午7 點多左右出門上班，下樓走出公寓後
    ，遇歹徒以槍抵著我頭押回樓梯間，強取走該財物，樓梯間
    沒燈光，對歹徒面容不清楚，警方以通聯紀錄查詢，當時我
    印象模糊，而且也緊張，我沒有直接指認。警方根據通聯紀
    錄懷疑而找來乙○○及丁○○、丙○○兄弟，89年3 月5 日
    第2 次警詢筆錄所言，是因我回去拿錢的時候有說『這包東
    西沒有拿明天就慘了』，警察問『乙○○知道你身上有帶錢
    ？』我說有可能知道。」等語。95年8 月3 日本院審理時又
    交互詰問證人即被害人甲○○，據甲○○結證稱: 「在警察
    局之指認係因警方對我說要先指認才可以辦，有的有拿口卡
    ，有的沒有，當時是追循電話通聯記錄的。所謂『丙○○我
    記得最清楚...... 』 乃警方寫好的模式，根據通聯記錄寫
    的，作案過程是我說的。所述過程沒錯，後來追到電話是被
    告等在使用。前一天未與乙○○一起吃飯，是吃完飯在堂姐
    家玩象棋，後來乙○○有和我回家拿錄影帶。我離去後再回
    來拿取紙袋時是說『袋子沒有拿，我隔天就慘了。』」等語
    。本院按刑事實務上之對人指認陳述，乃經由被害人或目擊
    證人指證確認實行犯罪行為人之證據方法。現行刑事訴訟法
    雖未明定關於指認之程序，然因指認人可能受其本身觀察能
    力、記憶能力及真誠性之不確定因素影響，考諸刑事訴訟法
    第159 條之1 至第159 條之3 規定被告以外之人所為審判外
    之陳述，須有可信之情況，始得作為證據之趣旨，是如何由
    指認人為適當正確之指認，自應依個案具體情形而決定。案
    發後之初次指認，無論係司法警察（官）調查或檢察官偵查
    中所為，常重大影響案件之偵查方向甚或審判心證，自當力
    求慎重無訛，故除被告或犯罪嫌疑人係社會（地區）知名人
    士、熟識親友、特徵顯著、曾長期近距接觸、現行犯或準現
    行犯，或其他無誤認之虞者，方得採行當面、單獨之指認外
    ，皆應依訴訟制度健全國家之例，以「真人列隊指認」方式
    為之，不宜以單獨一人供指認，或僅提供單一照片，甚或陳
    舊相片，以作指認，更不得有任何暗示、誘導之不正方法，
    否則其踐行之程序即非適法，自難認已具備傳聞法則例外之
    可信性要件 (最高法院95年度台上字第1172號判決要旨參照
    ）。按人類之記憶，會隨時間之經過而變化，蓋從環境中擷
    取到片段線索，在進入記憶系統後，會與先前的知識與期待
    即已經儲存在記憶中的訊息產生交互作用。因此實驗心理學
    家認為，記憶是種整合的過程，是建構性和創造性的產物，
    而不是像錄影帶一樣的被動過程，即使審慎的觀察者，並且
    將某些事物或經驗以合理的方式準確地記下來，它們也不會
    完好如初地留存在記憶；況其他的力量會磨滅初始的記憶；
    隨著時間逝去，在適當的驅動下，或在引進干擾或衝突的情
    境片段時，記憶的線索會改變，個人意識不到這改變，於是
    便真正開始相信自己對於從未發生的事件的記憶；且記憶不
    只會消褪，也會增長，即會褪去的是一開始的觀念與該事件
    真實的經歷，但每次要將事件喚取出來，便得重建記憶，而
    每回憶一次，記憶都可能因為後續事件、其他人的回憶或建
    議、進一步的了解、或新增的內容，而起變化，此為心理學
    家研究之共通結論。是事後之指證，應嚴格遵守避免指認錯
    誤之原則，尤以單一或同一特定人之指認，更難期其正確無
    誤，先前於台灣轟動一時之衛生署長指認錯誤個案，正是一
    件明證。告訴人前揭於警察局之指證，既僅對警方依000000
    0000號行動電話，查出乙○○於案發時及案發前後之可疑電
    話，查出可疑人犯相片共6 張供指認，顯有瑕疵，且無從究
    明，自非可採。足證被害人甲○○根本未看清楚何人所為，
    其指述即有明顯之瑕疵，自不得憑其有瑕疵指述而為被告乙○○、己○○等論罪之基礎。
  (三)又被害人甲○○對於被搶劫財物之數量，於89年2 月4 日第
    1 次警訊時指稱：「搶走我手中所拿紙袋，裝有要給員工薪
    水，共有3 袋，一袋13萬元、一袋12萬元、一袋15萬元，與
    紅包600 元30包，共18000 元，與現金42萬元。」等語（見
    警卷第13頁）。於89年3 月19日第3 次警訊時指稱：「及 1
    只紙袋 (內有3 包運費、30個紅包袋，現金42萬元，共新台
    幣70萬3 仟元，及拖車回數票20本約123500元）搶走」等語
    （見警卷第16頁）。於84年4 月28日第4 次警訊時指稱：「
    1 只紙袋 (內有現款70萬3 仟元及拖車回數票等）搶走」等
    語（見警卷第18頁）。於90年12月27日在原審指稱：「價值
    共82萬多元（含高速公路回數票20本，每本6175元，現金約
    71萬元）」等語（見原審卷第69頁）。於90年12月28日在原
    審具狀指稱：「手提袋內(1)現金42萬元1 捆。(2)屬名童和平
    信封內現金13萬元。(3)屬名黃建秋信封內現金12萬元。(4)屬
    名林龍飛信封內現金15000 。(5)紅包30份（每包內現金 600
    元）計18000 元。(6)另外曳引車（托車）回數票20本（每本
    值6175元，計123500元。合計手提袋內財物值826500元。」
    （見原審卷第85-86 頁），前後指訴不符，顯有瑕疵，則被
    害人甲○○於89年2 月3 日是否攜有巨款被搶，亦值懷疑。
    況證人陳菁在原審證稱：「（除夕 (夜）凌晨甲○○到妳家
    玩象棋時有無告訴妳他有帶錢？）沒有。」「（他當天是否
    出去後又再回來拿東西？）有的，他回來時家裡沒有其他人
    ，也沒有說袋子有錢。」等語（見原審卷第71頁），在本院
    前審調查時證稱：「（甲○○折返時，乙○○有無在場？）
    沒有，乙○○當時在外面上廁所，沒有在裡面，也沒有看到
    甲○○在拿手提袋。」等語（見本院上訴卷第59頁），均證
    述被告乙○○並不知被害人甲○○於89年2 月3 日晚上攜有
    巨款，又如何共同搶劫其財物。
  (四)又被告乙○○、己○○及丙○○於89年2 月4 日甲○○被搶
    前後，固有幾通電話通聯紀錄，然檢察官提供者僅通聯紀錄
    ，並無通話內容，該通聯紀錄至多僅能證明被告乙○○、己○○及丙○○在被害人甲○○被搶前後有過連繫，無法證明
    被告乙○○、己○○及丙○○有何通話內容，或與本件搶劫
    案是否相關，自難以該通聯紀錄遽認被告乙○○、己○○涉
    案；況丙○○所持行動電話屬台灣大哥大股份有限公司系統
    ，經本院前審向台灣大哥大股份有限公司查詢該公司在高雄
    縣鳳山市○○街72號13樓等13處基地台位置涵蓋範圍，據該
    公司以91年7 月30日台信網（91）字第0890號函覆稱：「基
    地台涵蓋範圍，因環境或有變動，只能提供如附件所示之目
    前涵蓋範圍，無法正確判定用戶門號在何地點使用」等語，
    顯見基地台位置涵蓋範圍甚廣，且連專業之電信公司都無法
    正確判定用戶門號在何地點使用；原審以共同被告丙○○當
    時所使用之行動電話號碼為0000000000號，由通聯紀錄內記
    載之發話基地台位置及電子地圖合併觀察，遽推論共同被告
    丙○○於案發當日上午7 時9 分即從五甲方向進入被害人居
    住之小港區，並往被害人甲○○住處前進，直至案發後（ 7
    時50分發生本案）旋於8 時14分從鄰近鳳山市○○○路離開
    小港區，可證共同被告丙○○案發當時活動地點在被害人甲○○家附近等情，自嫌速斷。
  (五)本件警方自案發後即暗中對被告乙○○、己○○及丙○○等
    人之行動電話實施監聽，期間自89年4 月11日至89年7 月16
    日，有警方之通訊監察資料在卷可證，然並未截獲與本案有
    關之通聯對話內容，而警察亦曾至丙○○住家搜索，復未扣
    押任何被害人甲○○被搶之財物。
  (六)95年6 月20日本院審理時經檢辯雙方交互詰問證人即共同被
    告丙○○、丁○○。證人即共同被告丙○○結證稱：「案發
    前和乙○○不熟，與己○○認識，以前在己○○機車修理行
    工作。89年2 月4 日前後找己○○都是為了找工作，未見過
    告訴人，89年2 月4 日早上7 時50分無到高雄市○○區○○
    路附近，案發之前無違反槍砲彈藥刀械管制條例之前科，乙○○有約我到他家打麻將，但是我沒有去。乙○○知道我的
    電話，電話是我女友戊○○在使用。」等語。證人即共同被
    告丁○○結證稱：「與丙○○為堂兄弟關係，是己○○開機
    車店，我因為我堂哥的關係，送機車去修理而認識，我無違
    反槍砲彈藥刀械管制條例前科，89年2 月4日 早上我在家睡
    覺，無到高雄市○○區○○路附近，無到乙○○家打麻將，
    丙○○不會打麻將，我會打麻將，有叫我去打（二人合股由
    丙○○出錢和丁○○一起玩），說是己○○邀約的，我沒去
    。」等語。檢察官又請求傳訊丙○○之女友戊○○，經本院
    多次傳訊無著，檢察官已表示捨棄傳訊，爰不再予傳訊。
  (七)丙○○部分，業經台灣高雄地方法院93年度訴緝字第40號判
    決無罪確定，有該判決在卷可按，並經本院調閱該案卷審認
    無異。丁○○部分，則另經台灣高雄地方法院檢察署於94年
    7 月27日以94年度偵字第16507 號處分不起訴，有該不起訴
    處分書可按，亦經本院調閱該案卷審認無異。
  (八)綜上所述，本件公訴人所舉證據，即被害人甲○○於警訊之
    指訴及被告乙○○、己○○和丙○○之通話紀錄表，既均不
    足為被告乙○○、己○○參與本案之證明，復查無其他積極
    證據足資證明被告乙○○、己○○有何犯行，依前述判例說
    明，要屬不能證明其二人犯罪。
四、原審未為詳察，遽為被告乙○○、己○○科刑之判決，尚有
    未洽，被告乙○○、己○○上訴意旨，執此指摘原判決此部
    分不當，為有理由，自應由本院將原判決關於被告乙○○、
    己○○部分，予以撤銷改判，另為其二人無罪之諭知。
據上論結，應依刑事訴訟法第369 第1 項前段、第364 條、第
301 第1項前段，判決如主文。
本案經檢察官彭南雄到庭執行職務。
中    華    民    國    95    年    9     月    5     日
                  刑事第二庭    審判長法  官  林正雄
                                      法  官  黃壽燕
                                      法  官  陳啟造
以上正本證明與原本無異。
本判決被告不得上訴。
檢察官如不服本判決應於收受本判決後10日內向本院提出上訴書
狀，其未敘述上訴理由者，並得於提起上訴後10日內向本院補提
理由書狀（均須按他造當事人之人數附繕本）「切勿逕送上級法
院」。
中    華    民    國    95    年    9     月    6     日
                                      書記官  黃琳群


司法院資訊處製作；財團法人民間司法改革基金會備份。
